臺灣高等法院刑事判決　　　　　　　　94年度上訴字第3035號
上　訴　人
即　被　告　甲○○
上列上訴人因詐欺等案件，不服臺灣基隆地方法院94年度訴字第
29號，中華民國94年7月21日第一審判決（起訴案號：臺灣基隆
地方法院檢察署93年度偵字第3807號），提起上訴，本院判決如
下：
    主  文
原判決撤銷。
甲○○幫助常業詐欺，累犯，處有期徒刑柒月。
    事  實
一、甲○○曾於民國九十二年間因傷害罪，經原審基隆簡易庭於
    九十二年四月二十一日判處有期徒刑四月確定，甫於九十二
    年七月廿三日易科罰金執行完畢，猶不知悔改，其應可預見
    金融帳戶提供他人使用，將幫助他人實施常業詐欺犯罪，仍
    基於縱有人以其金融帳戶實施常業詐欺犯罪亦不違背其本意
    之幫助故意，先於九十三年八月卅日向台灣中小企業銀行基
    隆分行辦理帳號00000000000號活期帳戶之開戶，再於九十
    三年八月卅一日至基隆市○○路仁愛市場附近將該活期帳戶
    及其於早於八十七年九月廿九日即已開妥之台新銀行帳號00
    000000000000號活期帳戶，以每本帳戶新台幣（下同）三千
    元之代價賣予某不詳之成年男子，並將該二活期帳戶之存摺
    、提款卡、密碼函同時交予該不詳男子。該不詳之成年男子
    取得甲○○之上開帳戶及提款卡等物後，即與其他不詳姓名
    成年人基於意圖為自己不法之所有之犯意聯絡，共組詐欺集
    團，於同年九月間，利用林于婷、乙○○、周勝君對於利用
    自動櫃員機之功能不甚熟悉之弱點，以渠等之信用卡遭他人
    冒刷須至自動櫃員機作條碼分析或更正之名義，誘騙該等被
    害人至自動櫃員機操作，實則將款項以轉帳或現金存入方式
    轉入甲○○前開二帳戶內，而施詐術使附表所示被害人陷於
    錯誤而轉帳或以現金存入如附表一所示金額至甲○○前開二
    帳戶內（被害人、匯款或現金存入時間、金額、存入方式、
    存入帳戶均詳如附表一所示），使前開詐欺集團之人因取得
    甲○○前開帳戶之提款卡而取得向銀行請求付款之權利，並
    隨即以提款卡提領，而以之為常業，嗣因乙○○等人發覺受
    騙而報案，始知上情。
二、案經基隆市警察局第一分局移送臺灣基隆地方法院檢察官偵
    查起訴。
    理  由
一、訊據被告甲○○矢口否認有上揭犯行，辯稱：我當時是向對
    方借錢，所以對方要我押存款簿、信用卡，我不知道他們會
    去犯罪等語，惟查：
(一)被告業於原審九十四年七月七日審理時坦承將前開二帳戶賣
    予詐騙集團不諱（見原審卷第123 頁），且被害人林于婷、
    乙○○、周勝君均於警訊、原審審理時證稱渠等皆係接獲手
    機簡訊要渠等撥特定電話查詢信用卡遭盜刷之事，待渠等回
    撥電話後，接電話之人即指示渠等至自動櫃員機按指示操作
    ，渠等不明究裡按指示操作，即將如附表一編號一至四所示
    金額轉匯至所示帳戶而遭詐騙（事實上，乙○○共遭詐騙達
    十一萬四千四百八十一元，周勝君共遭詐騙達十七萬三千四
    百九十八元，僅渠二人匯入被告所立帳戶者為一編號二至四
    所示，其他則另匯入詐騙集團所指定之其他人所立帳戶），
    由此可見，向被告收購帳戶之詐騙集團一方面取得被告之帳
    戶使用而得隱匿自己之身分，另一方面利用一般人對於以自
    動櫃員機轉帳功能較不熟悉之弱點，及一般人得知己之信用
    卡遭盜刷亟欲向銀行辦理更正，藉此取得被害人之信賴並放
    鬆被害人之警戒心後，再假冒銀行或聯合徵信等金融聯合服
    務機構之人員名義以專業之角度指導被害人操作自動櫃員機
    之方式，使被害人陷於錯誤而進行轉帳，顯係經過縝密之籌
    畫，且共有如附表一所示之被害人等於九十三年九月十四日
    至同月十九日短短六日，陸續匯款進入被告帳戶，金額達廿
    二萬零四百卅五元（若算入附表一所示被害人全部被騙金額
    ，即包括渠等被騙而匯入被告及其他不明人頭帳戶之金額更
    高達三十八萬七千八百六十二元），因之，向被告收購帳戶
    之詐騙集團顯以此詐欺方法賴以維生，甚為明確。
(二)再依金融機構接受客戶申請一般存款帳戶之現況，絕大多數
    不須任何條件，亦無須任何費用，即任何人均可辦理金融帳
    戶存摺使用，如無特殊理由，實無借用他人存摺使用之必要
    ；而金融存摺事關存摺個人財產權益之保障，倘有不明之金
    錢來源，甚而悠關個人之法律上之責任，其專有性甚高，一
    般人均有妥為保管不讓他人任意使用之認識，除非與本人具
    有信賴關係或其他特殊原因，難認有何流通使用之可能，縱
    使特殊情況偶有交付他人使用，亦必屬至親好友且深入瞭解
    用途及合理性後，始有提供他人使用之可能，且該等專有物
    品如落入不明人士手中，而未加以闡明正常用途，極易被利
    用為與財產犯罪有關之犯罪工具，此為吾人依一般生活認知
    所易於體察之常識；又非有正當理由，竟提供金錢代價徵求
    他人之帳戶，則客觀上應可預見其有犯罪意圖，係欲供為某
    筆資金之存入，後再行領出之用，且該筆資金之存入及提領
    過程係有意隱瞞其流程或避免行為人身分曝光之用意，一般
    人本於一般認知能力均甚易於瞭解。而一般詐欺集團即常以
    向不特定人收購金融帳戶存摺之方法而從事如同本案之常業
    詐欺犯罪模式，報章、雜誌、電視亦常有報導。被告為年滿
    二十四歲之成年男子，並非無社會經驗之人，就提供帳戶與
    不認識之人使用，將為他人作為常業詐欺犯罪之工具，而有
    幫助他人犯罪之可能，自難諉為不知，亦非全然無可預見。
    是被告可預見金融帳戶存摺提供他人使用，將幫助他人實施
    常業詐欺犯罪，但因貪圖每本帳戶賣出可得三千元之區區利
    益，仍將上開帳戶賣予詐騙集團使用，被告顯有縱有人以其
    金融帳戶實施常業詐欺犯罪亦不違背其本意之幫助故意甚明
    。此外，復有被告開立之前開台灣中小企業銀行、台新銀行
    之帳戶開戶資料及歷史往來明細二份、乙○○遭詐騙金錢匯
    款一覽表、財團法人金融聯合徵信中心信用卡基本資訊一紙
    （顯示被告曾被強制停用五張信用卡）、法務部金融機構回
    應狀態表、陽信銀行九十三年十一月廿三日陽信復興字第93
    0033號函及附件、華僑銀行九十三年十二月六日（九三）僑
    銀總行政字第4015號函及其附件（被告於該銀行有開立活存
    帳戶）、聯邦銀行九十四年三月九日94聯高雄字第71號函及
    附件（被害人林于婷將其在聯邦銀行高雄分行帳戶內之款項
    轉出至被告帳戶，即附表一編號一）、台灣中小企業銀行基
    隆分行九十四年三月廿四日、同日之九四基隆字第90101 號
    、第90102號函及附件、被害人周勝君轉帳之郵政儲金匯業
    局自動櫃員機儲戶交易明細表三張、中國信託商業銀行九十
    四年四月廿七日中信銀作業00000000003號函及附件（被害
    人乙○○有在該銀行開立現金卡並轉出款項至被告帳戶，即
    附表一編號二、三）、合作金庫銀行中清分行九十四年五月
    十一日合金中清字第0940002623號函及附件（被害人周勝君
    有在該銀行開立帳戶並轉出款項至被告帳戶，即附表一編號
    四）在卷可稽。
(三)綜上所述，顯見被告上開所辯實係圖卸刑責之詞，應不足採
    ，其上揭事證明確，犯行洵堪認定。
二、按刑法上之幫助犯，係指以幫助之意思，對於正犯資以助力
    ，而未參與實施犯罪之行為者而言，最高法院四十九年臺上
    字第七十七號判例意旨可資參照；本件被告係基於幫助之意
    思，出賣自己之帳戶予詐騙集團之人，以供被害人轉帳之用
    ，而為詐欺罪構成要件以外之行為；而詐騙集團之人，以更
    正被冒刷之信用卡紀錄之名義，誘騙被害人至自動櫃員機操
    作，造成被害人之存款或現金卡款項轉入被告之帳戶，而取
    得得向被告立帳銀行請求給付上開金額之權利，而以之為常
    業，核被告所為，係犯刑法第三十條第一項、第三百四十條
    之幫助常業詐欺取財罪。被告曾於九十二年間因傷害罪，經
    原審基隆簡易庭於九十二年四月二十一日判處有期徒刑四月
    確定，甫於九十二年七月廿三日易科罰金執行完畢，此有本
    院被告前案紀錄表一紙附卷可參，其於受有期徒刑執行完畢
    五年內再犯本件之罪，為累犯，應依刑法第四十七條之規定
    加重其刑。惟被告係幫助他人犯罪，應依刑法第三十條第二
    項規定減輕之，並先加而後減。原審遽以論科，被告上訴意
    旨以伊當時係向對方方借錢，所以對方要伊押存款簿、信用
    卡，伊不知道他們會去犯罪，且原判決量刑太重，指摘原判
    決不當，固無可取。惟查：判決附表二所示部分，經查並無
    被害人指證且該部分檢察官亦未起訴，尚不能證明被告對此
    部分亦犯有幫助常業詐欺之犯行，原審認被告對此部分亦構
    成幫助常業詐欺罪一併予以論科，自有未合，原判決既有可
    議，自仍應由本院將原判決予以撤銷改判。爰審酌被告提供
    帳戶予詐騙集團使用對社會大眾造成巨大危害、其出賣之帳
    戶數量及所得、被害人匯入附表一所示帳戶之金額多寡、犯
    後態度等一切情狀，量處如主文第2項所示之刑，以資懲儆
    。
三、公訴意旨另以：被告甲○○為上開出賣帳戶之犯行時，亦明
    知提供帳戶予不相識之人使用，除可能幫助常業詐欺集團實
    施常業詐欺犯行用以不法收取詐得款項外，並足供掩飾該常
    業詐欺集團犯常業詐欺之重大犯罪所得財物之工具，竟仍不
    違背本意而執意為之，因之，其另涉犯刑法第三十條第一項
    、洗錢防制法第九條第一項之幫助洗錢罪嫌云云。
(一)按犯罪事實應依證據認定之，無證據不得認定犯罪事實；不
    能證明被告犯罪者，應諭知無罪之判決，刑事訴訟法第一百
    五十四條第二項、第三百零一條第一項分別定有明文。又按
    洗錢防制法第一條規定：「為防制洗錢，追查重大犯罪，特
    制定本法」，其立法目的係為防止洗錢者利用各種管道漂白
    非法所得之洗錢行為，掩飾其犯罪事實，逃避或防礙重大犯
    罪之追查或處罰，以遏阻洗錢者享受其重大犯罪所得之財物
    或財產上利益；其保護之法益係國家對於重大犯罪之訴追及
    處罰權；洗錢防制條例第二條明定：「洗錢」之定義為：
    (一)掩飾或隱匿因自己重大犯罪所得財物或財產上利益者。(二)
    掩飾、收受、搬運、寄藏、故買或牙保他人因重大犯罪所得
    財物或財產上利益者」，並於同法第三條第一項列舉「重大
    犯罪」之範圍；可見行為人掩飾或隱匿因自己或他人犯罪所
    得財物或財產上利益，或收受、搬運、寄藏、故買、牙保他
    人犯罪所得財物或財產上利益，未必當然成立洗錢罪，而須
    上開財物或財產上利益係自己或他人重大犯罪所得，且行為
    人基於逃避或防礙該重大犯罪之追查或處罰之犯意，並有為
    逃避或防礙該重大犯罪之追查或處罰之行為，始克相當，有
    最高法院九十二年度台上字第二九六三號判決意旨可稽。再
    按洗錢防制法之制定，旨在規範特定重大犯罪（詳見該法第
    三條）不法所得之資金或財產，藉由洗錢行為，諸如經由各
    種金融機關或其他交易管道，轉換成為合法來源之資金或財
    產，以切斷資金與當初犯罪行為之關連性，俾便於隱匿其犯
    罪行為或該資金不法來源或本質，以逃避追訴、處罰。該法
    之制定背景（參見立法院公報第八十五卷第四十三期院會紀
    錄第六六頁至第七八頁），主要係針對預防鉅額贓款，經由
    洗錢行為轉變為合法來源，造成資金流向之中斷，使偵查機
    關無法藉由資金之流向，追查不法前行為之犯罪行為人。足
    見其所保護之法益為國家對特定重大犯罪之追訴及處罰，此
    觀該法第一條已明定：「為防制洗錢，追查犯罪，特制定本
    法」，而對不法之前行為其所侵害之一般法益，因已有該當
    各行為之構成要件加以保護，自非該法之立法目的甚明，最
    高法院九十二年台上三六三九號判決闡述甚詳。
(二)經查：依本案如附表一編號一至四所示被害人之指述，固稱
    彼等係受詐欺，而將存款或現金卡款項轉匯入被告提供詐欺
    集團所有之帳戶，已如前述；然本件被告除提供前開帳戶、
    存摺、印章外，尚查無其他證據足資佐證被告有基於逃避或
    防礙該重大犯罪之追查或處罰之故意或幫助犯意。再查，詐
    騙集團係利用被告提供之帳戶以順利取得實施常業詐欺犯行
    之財物，自被害人匯款入被告提供之帳戶後，被害人所匯款
    項始成為詐騙集團重大犯罪所得財物，詐騙集團隨之提領一
    空，可見在如此之犯罪過程中，被告並無將因重大犯罪不法
    所得資金或財產，轉換成為合法來源之資金或財產之洗錢過
    程，核與前開所述洗錢防制法規範目的無涉。此外，復查無
    其他積極證據證明被告涉犯公訴人所指幫助洗錢之犯行，揆
    諸首開法條，本應諭知無罪之判決，惟因公訴人認此部分犯
    行與前開幫助常業詐欺犯行，有想像競合犯裁判上一罪之關
    係，爰不另為無罪之諭知，附此敘明。
據上論斷，應依刑事訴訟法第369條第1項前段、第364條、第299
條第1項前段，刑法第30條第1項、第2項、第340條、第47條，判
決如主文。
本案經檢察官張啟彬到庭執行職務
中　　華　　民　　國　　94　　年　　10　　月　　27　　日
                  刑事第六庭  審判長法  官　許  國  宏
                                    法　官  吳  啟  民
                                    法　官  楊  貴  志
以上正本證明與原本無異。
如不服本判決，應於收受送達後十日內向本院提出上訴書狀，其
未敘述上訴之理由者並得於提起上訴後十日內向本院補提理由書
（均須按他造當事人之人數附繕本）。
                                    書記官  黃  德  煌
中　　華　　民　　國　　94　　年　　10　　月　　27　　日
附錄：本案論罪科刑法條全文
中華民國刑法第30條第1項：
幫助他人實行犯罪行為者，為幫助犯。雖他人不知幫助之情者，
亦同。
中華民國刑法第340條：
以犯第339條之罪為常業者，處1年以上7年以下有期徒刑，得併
科5萬元以下罰金。
附表一：
┌──┬───┬──┬────┬───┬────────┐
│編號│被害人│時間│金額    │方  式│轉入帳戶        │
├──┼───┼──┼────┼───┼────────┤
│一  │林于婷│93年│99883元 │以自動│台新銀行        │
│    │      │9月 │        │櫃員機│00000000000000號│
│    │      │14日│        │轉帳  │                │
├──┼───┼──┼────┼───┼────────┤
│二  │乙○○│93年│29883元 │同上  │台灣中小企業銀行│
│    │      │9月 │        │      │00000000000號   │
│    │      │17日│        │      │                │
├──┼───┼──┼────┼───┼────────┤
│三  │同上  │同上│31246元 │同上  │同上            │
├──┼───┼──┼────┼───┼────────┤
│四  │周勝君│93年│59423元 │同上  │同上            │
│    │      │9月 │        │      │                │
│    │      │19日│        │      │                │
└──┴───┴──┴────┴───┴────────┘
附表二：
┌──┬───┬──┬────┬───┬────────┐
│編號│被害人│時間│金額    │方  式│轉入帳戶        │
├──┼───┼──┼────┼───┼────────┤
│一  │不  詳│93年│59000元 │以現金│台新銀行        │
│    │      │9月 │(分二筆 │在自動│00000000000000號│
│    │      │8日 │3000、  │櫃員機│                │
│    │      │    │29000元 │存入  │                │
│    │      │    │存入)   │      │
